---
title: "Estudio de datos biométricos sobre el ciervo volante."
author: 
  - "Olivia Marcos Diaz de Otazu"
  - "Irene Canales Giménez"
  - "Samuel Melián Benito"
date: today 

format:
  pdf:
    toc: true
    toc-title: "Índice"
    toc-depth: 2
geometry: margin=1in
include-in-header:
  - text: |
      \usepackage{fvextra} \DefineVerbatimEnvironment{Highlighting}{Verbatim}{breaklines,commandchars=\\\{\}}
execute:
  warning: false
  echo: true

---
\newpage
# Objetivo del estudio
El estudio de Estadística Descriptiva que vamos a realizar tiene como foco el análisis de datos biométricos del **ciervo volante** (*Lucanuscervus*), el mayor escarabajo de Europa y una especie cuya supervivencia está amenazada por la destrucción de su hábitat, bosques con abundancia de madera muerta.

El interés biométrico de esta espacie nos lleva a dos preguntas principales:

**Dimorfismo Sexual:** analizaremos si existen diferencias significativas en tamaño, específicamente en la anchura de la cabeza (KB), entre machos y hembras.

**Influencia del Hábitat:** indagaremos si el tamaño adulto de los ejemplares está correlacionado con la calidad del hábitat de procedencia (Asturia, Cantabria u otra).

Se han tomado medidas en machos y hembras de ciervo volante de tres procedencias, midiendo las variables indicadas en la figura siguiente:

El fichero ??? recoge, para un total de 265 ejemplares de ciervo volante, parte de estas variables, concretamente: 
– Anchura de la cabeza (KB) expresada en milímetros
– Longitud de los élitros (EL) también en milímetros
– Sexo del individuo (hembra o macho)
– Provincia de procedencia del individuo (Asturias, Cantabria u otra)

Los objetivos de este estudio son: 
– Realizar un análisis descriptivo de la anchura de cabeza una muestra de 150 ejemplares que 
refleje sus principales características.
– Comparar la anchura de la cabeza de las hembras con la de los machos.
– Comparar la anchura de la cabeza de los ejemplares de las tres procedencias.
– Analizar la correlación entre la anchura de la cabeza y la longitud del élitro para la muestra.
– Analizar, para cada sexo por separado, la correlación entre la anchura de la cabeza y la longitud del élitro.
– En caso de que para alguno de los sexos ambas variables estén relacionadas, ajustar una recta de 
regresión que explique la anchura de la cabeza en función de la longitud del élitro e interpretarla.

\newpage
# Metodología

\newpage
# Resultados

```{r}
library(tidyverse)
library(summarytools)
library(GGally)
library(gt)
library(flextable)
library(knitr) 
library(corrplot)
library(ggplot2)
```
#Primero leemos el dataset y transformamos las provincias en blanco en "Desconocida"

```{r, echo = TRUE}
datos <- read.table("./datos/CIERVO.txt", fill=TRUE, dec = ",", na.strings = c("", "NA"), header=TRUE );

datos$PROVINCIA[is.na(datos$PROVINCIA)] <- "Desconocida"

datos$SEXO <- factor(datos$SEXO, levels = c("hembra", "macho"))
datos$PROVINCIA <- factor(datos$PROVINCIA, levels = c("Asturias", "Cantabria", "Otras", "Desconocida"))
```

Ahora pasemos a realizar un análisis descriptivo de la anchura de la cabeza de una muestra de 150 ejemplares elegidos de manera aleatoria, reflejando sus principales características

```{r}
set.seed(78) #Semilla para asegurar la aleatoriedad a la hora de elegir la muestra de individuos y así evitar posibles sesgos

indices <- sample(1:nrow(datos), size = 150, replace = FALSE) #Tomamos la muestra aleatoria de 150 individuos

muestra <- datos[indices, ] #Creamos el dataframe de esta nueva muestra de 150 individuos
```

Realizamos un análisis descriptivo del tamaño de la cabeza para la muestra de 150 individuos seleccionando los datos relevantes

```{r}
tabla_kb <- muestra |>
  summarise(
    N = n(),
    Media = mean(KB, na.rm = TRUE),
    Q1 = quantile(KB, 0.25, na.rm = TRUE),
    Mediana = median(KB, na.rm = TRUE),
    Q3 = quantile(KB, 0.75, na.rm = TRUE),
    DE = sd(KB, na.rm = TRUE),
    IQR = IQR(KB, na.rm = TRUE),
    Min = min(KB, na.rm = TRUE),
    Max = max(KB, na.rm = TRUE)
  )

tabla_kb
```



```{r}
muestra |> ggplot(aes(KB)) +

  geom_histogram(
    aes(y = after_stat(density)),
    fill = "#A6C8E0", 
    color = "grey30",
    bins = 30,
    alpha = 0.6
  ) +
  geom_density(
    color = "#08306B",
    linewidth = 0.8,
    alpha = 0.5
  ) +
  
  labs(
    title = "Histograma de KB con curva de densidad",
    x = "KB (mm)",
    y = "Frecuencia"
  ) +
  
  theme_bw()
```



```{r}
tabla_kb_sexo <- muestra |>
  group_by(SEXO) |>
  summarise(
    N = n(),
    Media = mean(KB, na.rm = TRUE),
    DE = sd(KB, na.rm = TRUE),
    Mediana = median(KB, na.rm = TRUE),
    IQR = IQR(KB, na.rm = TRUE),
)

print(tabla_kb_sexo)

```

```{r}
ggplot(muestra, aes(x = SEXO, y = KB, fill = SEXO)) +
  geom_boxplot(alpha = 0.6) +
  labs(
    title = "Anchura de la cabeza (KB) por sexo",
    x = "Sexo",
    y = "KB (mm)"
  ) +
  theme_minimal() +
  theme(legend.position = "none")
```



```{r}
tabla_kb_provincia <- muestra |>
  group_by(PROVINCIA) |>
  summarise(
    N = n(),
    Media = mean(KB, na.rm = TRUE),
    DE = sd(KB, na.rm = TRUE),
    Mediana = median(KB, na.rm = TRUE),
    IQR = IQR(KB, na.rm = TRUE),
)

print(tabla_kb_provincia)
```

Presentamos ahora un boxplot o diagrama de cajas y bigotes de la anchura de la cabeza para cada provincia

```{r}
ggplot(muestra, aes(x = PROVINCIA, y = KB, fill = PROVINCIA)) +
  geom_boxplot(alpha = 0.6) +
  labs(
    title = "Anchura de la cabeza (KB) por provincia",
    x = "Provincia",
    y = "KB (mm)"
  ) +
  theme_minimal() +
  theme(legend.position = "none")
```

```{r}
# Recta de regresión de la variable EL en función de KB
muestra |> 
  select(KB, EL) |>  # Selecciona las columnas 'EL' y 'KB'
  ggplot(aes(x=EL, y = KB)) +  # Define las variables para el gráfico
  geom_point(
    color = "grey40",
  ) +  # Añade puntos al gráfico
  theme_bw() +  # Aplica un tema en blanco y negro
  geom_smooth(
    method = lm, 
    se = TRUE,
    color = "darkgreen"
  )  # Añade una línea de regresión lineal sin intervalo de confianza
```


```{r}
# Creación y resumen de un modelo lineal para 'est' en función de 'mg'
modelo <- muestra |> 
  select(KB, EL) |>  # Selecciona las variables 'KB' y 'EL'
  with(lm(KB ~ EL))  # Crea un modelo lineal de 'KB' en función de 'EL'

#Valor de r^2
r2 <- summary(modelo)$r.squared
r2

#Valor de r
r <- sign(coef(modelo)[2]) * sqrt(r2)
r
```

```{r}
# Recta de refresión de la variable 'est' en función de 'mg' filtrando por tipo 'C'
muestra |> 
  # 'filter(tipo == "C")' filtra el dataframe para incluir solo las filas donde la columna 'tipo' es igual a "C".
  ggplot(aes(x = EL, y = KB)) +
  facet_wrap(~ SEXO) +
  geom_point(
    color = "grey40",
  ) +
  labs(
    x = "Longitud de los élitros (EL, mm)",
    y = "Anchura de la cabeza (KB, mm)",
    title = ""
  ) + 
  # 'geom_smooth(method = "lm")' añade una línea de ajuste lineal al gráfico. 'method = "lm"' indica que se usa un modelo lineal para el ajuste.
  geom_smooth(
    method = "lm",
    aes(color = SEXO),
  ) + 
  scale_color_manual(values = c("hembra" = "navy", "macho" = "darkred")) +
  theme_bw();

```
```{r}
modelo_hembra <- lm(
    KB ~ EL, 
    data = muestra, 
    subset = SEXO == "hembra"
)
modelo_macho <- lm(
    KB ~ EL, 
    data = muestra, 
    subset = SEXO == "macho"
)
#Valor de r^2 para la regresion lineal KB ~ EL para hembra y macho por separado
r2_hembra <- summary(modelo_hembra)$r.squared
r2_macho <- summary(modelo_macho)$r.squared

#Valor de r para la regresion lineal KB ~ EL para hembra y macho por separado
r_hembra <- sign(coef(modelo_hembra)[2]) * sqrt(r2_hembra)
r_macho <- sign(coef(modelo_macho)[2]) * sqrt(r2_macho)
```

#Crearemos una tabla que tenga el valor de r y r^2 para la regresión de hembra y lo mismo para la de macho (tabla 2x2)

#APARTADO F

```{r}
summary(modelo_hembra)$coefficients

```
#TENDREMOS QUE DARLES FORMATO A ESTA Y TODAS LAS TABLAS (EN UNA DE LAS FOTOS DEL GRUPO ESTÁ CÓMO SE PUEDE HACER)

```{r}
muestra |> 
  filter(SEXO == "hembra") |> 
  ggplot(
    aes(x = EL, y = KB),
  ) +
  geom_point(
    color = "grey40"
  ) +
  geom_smooth(
    method = "lm",
    color = "navy"
  ) + 
  labs(
    x = "",
    y = "",
    title = "",
  )
```


```{r}
par(mfrow = c(2, 2))
plot(modelo_hembra)
```



#Nos falta también modificar si queremos los colores de las gráficas, poner bien títulos, ejes...

```{r}
summary(modelo_macho)$coefficients
```
#Lo mismo para esta tabla

```{r}
muestra |> 
  filter(SEXO == "macho") |> 
  ggplot(
    aes(x = EL, y = KB),
  ) +
  geom_point(
    color = "grey40"
  ) +
  geom_smooth(
    method = "lm",
    color = "darkred"
  ) + 
  labs(
    x = "",
    y = "",
    title = "",
  )
```
```{r}
par(mfrow = c(2, 2))
plot(modelo_macho)
```



\newpage
# Conclusiones

\newpage
# Anexo:Código R


