---
title: "Estudio de datos biométricos sobre el ciervo volante. Inferencia estadística."
author: 
  - "Olivia Marcos Diaz de Otazu"
  - "Irene Canales Giménez"
  - "Samuel Melián Benito"
date: "12/29/2025" 

format:
  pdf:
    toc: true
    toc-title: "Índice"
    toc-depth: 2
    include-before-body: 
    - text: \newpage
  
execute:
  echo: false
  warning: false
  message: false
  fig-align: center
    
geometry: margin=1in
include-in-header:
  - text: |
      \usepackage{fvextra}
      \DefineVerbatimEnvironment{Highlighting}{Verbatim}{breaklines,commandchars=\\\{\}}
---

```{r, include=FALSE}
knitr::opts_chunk$set(echo = FALSE, warning = FALSE, message = FALSE)
```

```{r librerias}
library(tidyverse)
library(summarytools)
library(GGally)
library(gt)
library(flextable)
library(knitr) 
library(corrplot)
library(ggplot2)
library(dplyr)   
library(kableExtra)
library(effsize)
library(ggstatsplot)
```

```{r lectura-datos}
datos <- read.table("./datos/CIERVO.txt", fill=TRUE, dec = ",", header=TRUE );

datos$SEXO <- factor(datos$SEXO, levels = c("hembra", "macho"))
datos$PROVINCIA <- factor(datos$PROVINCIA, levels = c("Asturias", "Cantabria", "Otras"))

datos <- datos |> dplyr::filter(!is.na(PROVINCIA))
```
\newpage 
# Objetivo del estudio
Continuaremos el estudio de datos biométricos del **ciervo volante** (*Lucanus cervus*) estudiando los valores de anchura de cabeza (KB) y longitud de los élitros (EL), y sus diferencias dependiendo de su sexo y procedencia.

El objetivo del estudio es responder a las siguentes preguntas:

1. ¿Entre qué valores fluctúa el promedio de la anchura de la cabeza y de la longitud de los élitros del Lucanus Cervus?
2. ¿Existe diferencia estadísticamente significativa entre el promedio de la anchura de la cabeza y la longitud de los élitros según sexo?
3. ¿Existe diferencia estadísticamente significativa entre el promedio de la anchura de la cabeza y la longitud de los élitros según si habitan en Cantabria o en Asturias?
4. Suponiendo que la muestra es representativa de la población, ¿los hábitats son igual de numerosos en Cantabria y Asturias?, ¿y en términos de sexo?

Y concluiremos comparando las respuestas obtenidas con las conclusiones de la primera práctica de estadística descriptiva. Comprobaremos, utilizando técnicas de inferencia si dichas conclusiones son estadísticamente significativas o sólo responden al azar.

# Metodología

Para esta práctica de inferencia y contrastes de hipótesis, utilizaremos en todo momento el conjunto de datos al completo, es decir, los 250 individuos. Excluiremos aquellos cuyo origen es desconocido. Esto supone un cambio en relación con la práctica anterior, en la que se empleaba una muestra aleatoria.

Para resolver las preguntas 1, 2 y 3 emplearemos la distribución t de Student para estimar los intervalos de confianza y ver cuál es la tendencia central, así como la dispersión de las variables de estudio. Emplearemos esta prueba para discernir si las diferencias encontradas, entre machos y hembras y segun la procedencia, son aleatorias o si, por el contrario, tienen una relevancia estadística. 

Finalmente, para resolver la pregunta 4 tomaremos los datos de la población en cuanto a provincia y sexo. Se calculará y representará el porcentaje de individuos en dos gráficos que muestren estas distribuciones. El análisis de la varianza (ANOVA) nos permitirá comparar los grupos, y de nuevo observar las diferencias que presentan.



\newpage
# Análisis de resultados
## Pregunta 1. ¿Entre qué valores fluctúa el promedio de la anchura de la cabeza y de la longitud de los élitros del *Lucanus Cervus*?

```{r funcion-intervalo-confianza}
calcular_ic <- function(datos, alpha) {
  n <- length(datos) #Tamaño del dataset
  media <- mean(datos) #Media de los datos
  s <- sd(datos) #Desviación estándar de los datos
  t_critico <- qt(1 - alpha/2, df = n - 1) #valor crítico de la t-student (alpha es el nivel de confianza t n los grados de libertad de la t-student)
  error_estandar <- s / sqrt(n)
  ME <- t_critico * error_estandar
  c(media - ME, media + ME) #Intervalo de confianza
}
```

```{r intervalo-confianza-KB}
IC_KB <- calcular_ic(datos$KB, 0.05)
```

El intervalo de confianza al 95\% para la media de la **anchura de la cabeza (KB)** es:
\begin{center}
$[\,`r sprintf("%.2f", IC_KB[1])`,\;`r sprintf("%.2f", IC_KB[2])`\,]$ mm
\end{center}


Este primer cálculo del intervalo de confianza para el promedio de la anchura de la cabeza lo hemos realizado mediante la fórmula de intervalo de confianza para la media, siendo desconocida la desviación estándar poblacional. Recordemos que esta fórmula es
$$
IC = \overline{X} \pm t_{\frac{\alpha}{2},n-1}\cdot \left(\frac{s}{\sqrt{n}}\right) 
$$
\textbf{Interpretación}: Con un nivel de confianza del 95%, el promedio de la anchura de la cabeza de la \textbf{población} se encuentra en este intervalo obtenido.

```{r intervalo-confianza-EL}
IC_EL <- calcular_ic(datos$EL, 0.05)
```
El intervalo de confianza al 95\% para la media de la **longitud de los élitros (EL)** es:
\begin{center}
$[\,`r sprintf("%.2f", IC_EL[1])`,\;`r sprintf("%.2f", IC_EL[2])`\,]$ mm
\end{center}

\textbf{Interpretación}: Con un nivel de confianza del 95%, el promedio de la longitud de los élitros de la \textbf{población} se encuentra en este intervalo obtenido. Es decir, si repitiéramos el procedimiento con muchas muestras distintas, en el 95% de las ocasiones aproximadamente la media poblacional estaría en este intervalo de confianza.

## Pregunta 2.1 ¿Existe diferencia estadísticamente significativa entre el promedio de la anchura de la cabeza según sexo?

Primero presentamos un resumen estadístico de la anchura de la cabeza para cada grupo (hembras y machos) con los datos de la muestra de 250 individuos.

```{r resumen-KB-sexo}
datos %>%
  group_by(SEXO) %>%
  summarise(
    N_valid = sum(!is.na(KB)),
    Pct_valid = N_valid / n() * 100,
    Media = mean(KB, na.rm = TRUE),
    Mediana = median(KB, na.rm = TRUE),
    SD = sd(KB, na.rm = TRUE),
    Min = min(KB, na.rm = TRUE),
    Max = max(KB, na.rm = TRUE)
  ) %>%
  kable(
    caption = "Resumen estadístico de la anchura de la cabeza (KB) según sexo",
    digits = 3,
    booktabs = TRUE
  ) %>%
  kable_styling(
    latex_options = c("hold_position", "striped")
  )
```

Para poder responder esta pregunta tenemos que realizar un contraste de hipótesis para la igualdad de medias.

  Hipótesis nula ($H_0$): La media de KB es igual en ambos sexos.
  
  Hipótesis alternativa ($H_a$): La media de KB es diferente entre los dos sexos.

Para ello hacemos un test t de Student sobre la muestra de los machos y la muestra de las hembras. Concretamente haremos una prueba t de Welch, que se usa con dos muestras independientes cuando las varianzas no son iguales. Además, conviene su uso al ser las dos muestras de diferentes tamaños.

```{r contraste-KB-sexo}
test_KB_sexo = t.test(KB ~ SEXO, data = datos, var.equal = FALSE)

cohen_d <- cohen.d(KB ~ SEXO, data = datos, pooled = TRUE, hedges.correction = FALSE)

tabla_kb <- data.frame(
  t = unname(test_KB_sexo$statistic),
  gl = unname(test_KB_sexo$parameter),
  p_valor = test_KB_sexo$p.value,
  d_cohen = abs(cohen_d$estimate),
  IC_inf = test_KB_sexo$conf.int[1],
  IC_sup = test_KB_sexo$conf.int[2]
)
tabla_kb[, 1:3] |>
  kable(
    col.names = c("Estadístico t", "Grados de libertad", "p-Valor"),
    caption = "Test t de medias para KB por sexos (Parte 1)",
    digits = 6,
    booktabs = TRUE,
    align = "c"
  ) |>
  kable_styling(latex_options = c("hold_position","striped"), font_size = 9)

tabla_kb[, 4:6] |>
  kable(
    col.names = c("Tamaño del efecto (d de Cohen)", "IC 95% (inf)", "IC 95% (sup)"),
    caption = "Test t de medias para KB por sexos (Parte 2)",
    digits = 6,
    booktabs = TRUE,
    align = "c"
  ) |>
  kable_styling(latex_options = c("hold_position","striped"), font_size = 9)
```

**Interpretación:** existe diferencia significativa entre las medias de la anchura de la cabeza entre machos y hembras, el p-Valor es <0.001. El tamaño del efecto es muy grande, lo que indica dimorfismo sexual muy pronunciado. La media para machos es de 14.85mm y la de hembras 8.89mm.

En el siguiente gráfico se puede observar claramente la diferencia entre sexos:

```{r boxplot-KB-sexo}
#| fig.width: 7
#| fig.height: 5
#| fig-align: center
ggplot(datos, aes(x = SEXO, y = KB, fill = SEXO)) +
  geom_boxplot(
    alpha = 0.6,
    outlier.shape = 16) +
  geom_jitter(
    width = 0.15, 
    alpha = 0.6, 
    size = 1.5, 
    color = "grey40") +
  stat_summary(
    fun = mean,
    geom = "point",
    size = 4,
    color = "red"
  ) +
  labs(
    title = "Dimorfismo sexual en la anchura de la cabeza",
    x = "Sexo",
    y = "KB (mm)"
  ) +
  theme_minimal() +
  theme(legend.position = "none") +
  theme(
    plot.title = element_text(size = 10),
    axis.title = element_text(size = 8),
    axis.text  = element_text(size = 7)
  )
```

## Pregunta 2.2 ¿Existe diferencia estadísticamente significativa entre el promedio de la longitud de los élitros según sexo?
Primero presentamos un resumen estadístico de la longitud de los élitros para cada grupo (hembras y machos) con los datos de la muestra de 250 individuos.
```{r resumen-EL-sexo}
datos %>%
  group_by(SEXO) %>%
  summarise(
    N_valid = sum(!is.na(EL)),
    Pct_valid = N_valid / n() * 100,
    Media = mean(EL, na.rm = TRUE),
    Mediana = median(EL, na.rm = TRUE),
    SD = sd(EL, na.rm = TRUE),
    Min = min(EL, na.rm = TRUE),
    Max = max(EL, na.rm = TRUE)
  ) %>%
  kable(
    caption = "Resumen estadístico de la longitud de los élitros (EL) según sexo",
    digits = 2,
    booktabs = TRUE
  ) %>%
  kable_styling(
    latex_options = c("hold_position", "striped")
  )
```
Para resolver esta pregunta seguimos exactamente el mismo procedimiento, haciendo el t test esta vez para la variable EL.

```{r contraste-EL-sexo}
test_EL_sexo = t.test(EL ~ SEXO, data = datos, var.equal = FALSE)

cohen_d <- cohen.d(EL ~ SEXO, data = datos, pooled = TRUE, hedges.correction = FALSE)

tabla_el <- data.frame(
  t = unname(test_EL_sexo$statistic),
  gl = unname(test_EL_sexo$parameter),
  p_valor = test_EL_sexo$p.value,
  d_cohen = abs(cohen_d$estimate),
  IC_inf = test_EL_sexo$conf.int[1],
  IC_sup = test_EL_sexo$conf.int[2]
)
# Primera mitad
tabla_el[, 1:3] |>
  kable(
    col.names = c("Estadístico t", "Grados de libertad", "p-Valor"),
    caption = "Test t de medias para EL por sexos (Parte 1)",
    digits = 6,
    booktabs = TRUE,
    align = "c"
  ) |>
  kable_styling(latex_options = c("hold_position","striped"), font_size = 8)

# Segunda mitad
tabla_el[, 4:6] |>
  kable(
    col.names = c("Tamaño del efecto (d de Cohen)", "IC 95% (inf)", "IC 95% (sup)"),
    caption = "Test t de medias para EL por sexos (Parte 2)",
    digits = 6,
    booktabs = TRUE,
    align = "c"
  ) |>
  kable_styling(latex_options = c("hold_position","striped"), font_size = 8)
```

**Interpretación:** existe diferencia significativa entre las medias de la longitud de los élitros entre machos y hembras, el p-Valor es <0.001. El tamaño del efecto no es tan grande como para la anchura de la cabeza, con lo cual no existe tanta diferencia como en la anterior pero si que hay diferencia.

En el siguiente gráfico se puede observar la diferencia entre sexos:

```{r boxplot-EL-sexo}
#| fig.width: 7
#| fig.height: 5
#| fig-align: center
ggplot(datos, aes(x = SEXO, y = EL, fill = SEXO)) +
  geom_boxplot(
    alpha = 0.6,
    outlier.shape = 16) +
  geom_jitter(
    width = 0.15, 
    alpha = 0.6, 
    size = 1.5, 
    color = "grey40") +
  stat_summary(
    fun = mean,
    geom = "point",
    size = 4,
    color = "red"
  ) +
  labs(
    title = "Dimorfismo sexual en longitud de los élitros",
    x = "Sexo",
    y = "EL (mm)"
  ) +
  theme_minimal() +
  theme(legend.position = "none") +
  theme(
    plot.title = element_text(size = 10),
    axis.title = element_text(size = 8),
    axis.text  = element_text(size = 7)
  )
```

## Pregunta 3.1 ¿Existe diferencia estadísticamente significativa entre el promedio de la anchura de la cabeza según si habitan en Cantabria o en Asturias?

Primero presentamos un resumen estadístico de la anchura de la cabeza para cada procedencia geográfica con los datos de la muestra de 250 individuos.

```{r resumen-KB-provincia}
datos %>%
  group_by(PROVINCIA) %>%
  summarise(
    N_valid = sum(!is.na(KB)),
    Pct_valid = N_valid / n() * 100,
    Media = mean(KB, na.rm = TRUE),
    Mediana = median(KB, na.rm = TRUE),
    SD = sd(KB, na.rm = TRUE),
    Min = min(KB, na.rm = TRUE),
    Max = max(KB, na.rm = TRUE)
  ) %>%
  kable(
    caption = "Resumen estadístico de la anchura de la cabeza (KB) según provincia",
    digits = 2,
    booktabs = TRUE
  ) %>%
  kable_styling(
    latex_options = c("hold_position", "striped")
  )
```

Al igual que en el apartado anterior, para responder esta pregunta podríamos realizar un contraste de hipótesis para la igualdad de medias teniendo en cuenta solo el subconjunto de Asturias y de Cantabria.

  Hipótesis nula ($H_0$): La media de KB es igual en ambas provincias.
  
  Hipótesis alternativa ($H_a$): La media de KB es diferente entre las dos provincias.

Para ello haríamos un test t de de Student, concretamente haremos una prueba t de Welch. No obstante, para ir algo más allá y ofrecer algún resultado adicional, podemos realizar un test ANOVA para entre otras cosas, poder obtener conclusiones sobre la pregunta planteada. Ahora el contraste es:
  $H_0$: La media de la anchura de la cabeza los 3 grupos es igual.
    $H_1$: Al menos una media es distinta.


```{r contraste-KB-provincia}
anova_KB <- aov(KB ~ PROVINCIA, data = datos)

res_anova <- summary(anova_KB)[[1]]

tabla_anova_KB <- data.frame(
  est_f = res_anova["PROVINCIA", "F value"],
  gl_1 = res_anova["PROVINCIA", "Df"],    
  gl_2 = res_anova["Residuals", "Df"],
  p = res_anova["PROVINCIA", "Pr(>F)"]
)

tabla_anova_KB |>
  kable(
    col.names = c(
      "Estadístico F",
      "Grados de libertad entre grupos",
      "Grados de libertad dentro de grupos (residuales)",
      "p-Valor"
    ),
    caption = "ANOVA de un factor para la anchura de la cabeza (KB) según procedencia geográfica",
    digits = 6,
    booktabs = TRUE,
    align = "c"
  ) |>
  kable_styling(
    latex_options = c("hold_position","striped"),
    font_size = 10
  )

```
Una vez hecho el test ANOVA, podemos hacer la prueba Tukey HSD (post-hoc) para identificar los pares específicos cuyas medias difieren.
```{r comparacion-KB-pares}
tuk <- TukeyHSD(anova_KB, which = "PROVINCIA")
tuk_tab <- as.data.frame(tuk$PROVINCIA)
tuk_tab$Comparación <- rownames(tuk_tab)
rownames(tuk_tab) <- NULL

tuk_tab <- tuk_tab |>
  dplyr::select(Comparación, diff, lwr, upr, `p adj`)

tuk_tab |>
  knitr::kable(
    col.names = c("Comparación", "Diferencia medias", "IC 95% (inf)", "IC 95% (sup)", "p-Valor ajustado"),
    digits = 6,
    booktabs = TRUE,
    align = "c",
    caption = "Comparaciones múltiples (Tukey HSD) para KB por provincia"
  ) |>
  kableExtra::kable_styling(
    latex_options = c("hold_position", "striped"),
    font_size = 9
  )

```
El p-valor que hemos obtenido en el análisis de varianza de un factor (ANOVA) es elevado
($p = 0.265699$), por lo que no se rechaza la hipótesis nula de igualdad de medias.

En consecuencia, no se detectan diferencias estadísticamente significativas en la anchura de la cabeza entre las tres procedencias geográficas (Asturias, Cantabria y Otras). 

Además, los resultados del análisis de comparaciones múltiples nos permiten ver que particularmente tampoco hay diferencias de medias estadísticamente significativas entre \textbf{Asturias y Cantabria}, lo que refuerza la conclusión anterior.


```{r boxplot-KB-provincia}
#| fig.width: 7
#| fig.height: 5
#| fig-align: center
ggplot(datos, aes(x = PROVINCIA, y = KB, fill = PROVINCIA)) +
  geom_boxplot(
    alpha = 0.6,
    outlier.shape = 16) +
  geom_jitter(
    width = 0.15, 
    alpha = 0.6, 
    size = 1.5, 
    color = "grey40") +
  stat_summary(
    fun = mean,
    geom = "point",
    size = 4,
    color = "red"
  ) +
  labs(
    title = "Anchura de la cabeza por procedencia geográfica",
    x = "Provincia",
    y = "KB (mm)"
  ) +
  theme_minimal() +
  theme(legend.position = "none") +
  theme(
    plot.title = element_text(size = 10),
    axis.title = element_text(size = 8),
    axis.text  = element_text(size = 7)
  )
```

## Pregunta 3.2 ¿Existe diferencia estadísticamente significativa entre la longitud de los élitros según si habitan en Cantabria o en Asturias?

Primero presentamos un resumen estadístico de la longitud de los élitros para cada procedencia geográfica con los datos de la muestra de 250 individuos.

```{r resumen-EL-provincia}
datos %>%
  group_by(PROVINCIA) %>%
  summarise(
    N_valid = sum(!is.na(EL)),
    Pct_valid = N_valid / n() * 100,
    Media = mean(EL, na.rm = TRUE),
    Mediana = median(EL, na.rm = TRUE),
    SD = sd(EL, na.rm = TRUE),
    Min = min(EL, na.rm = TRUE),
    Max = max(EL, na.rm = TRUE)
  ) %>%
  kable(
    caption = "Resumen estadístico de la longitud de los élitros (EL) según provincia",
    digits = 2,
    booktabs = TRUE
  ) %>%
  kable_styling(
    latex_options = c("hold_position", "striped")
  )
```

De nuevo, hacemos un test ANOVA y un análisis post hoc de Tukey para confirmar el resultado, esta vez para la variable EL.


```{r contraste-EL-provincia}
anova_EL <- aov(EL ~ PROVINCIA, data = datos)

res_anova <- summary(anova_EL)[[1]]

tabla_anova_EL <- data.frame(
  est_f = res_anova["PROVINCIA", "F value"],
  gl_1 = res_anova["PROVINCIA", "Df"],    
  gl_2 = res_anova["Residuals", "Df"],
  p = res_anova["PROVINCIA", "Pr(>F)"]
)

tabla_anova_EL |>
  kable(
    col.names = c(
      "Estadístico F",
      "Grados de libertad entre grupos",
      "Grados de libertad dentro de grupos (residuales)",
      "p-Valor"
    ),
    caption = "ANOVA de un factor para la longitud de los élitros (EL) según procedencia geográfica",
    digits = 6,
    booktabs = TRUE,
    align = "c"
  ) |>
  kable_styling(
    latex_options = c("hold_position","striped"),
    font_size = 10
  )

```


```{r comparacion-EL-pares}
tuk <- TukeyHSD(anova_EL, which = "PROVINCIA")
tuk_tab <- as.data.frame(tuk$PROVINCIA)
tuk_tab$Comparación <- rownames(tuk_tab)
rownames(tuk_tab) <- NULL

tuk_tab <- tuk_tab |>
  dplyr::select(Comparación, diff, lwr, upr, `p adj`)

tuk_tab |>
  knitr::kable(
    col.names = c("Comparación", "Diferencia medias", "IC 95% (inf)", "IC 95% (sup)", "p-Valor ajustado"),
    digits = 6,
    booktabs = TRUE,
    align = "c",
    caption = "Comparaciones múltiples (Tukey HSD) para EL por provincia"
  ) |>
  kableExtra::kable_styling(
    latex_options = c("hold_position", "striped"),
    font_size = 9
  )

```
De nuevo, el análisis de varianza de un factor no muestra diferencias estadísticamente
significativas en la longitud de los élitros entre las procedencias geográficas
($p = 0.250791$). El análisis post hoc de Tukey confirma el resultado, ya que
ninguna de las comparaciones por pares presenta un p-valor ajustado inferior a
$0.05$, incluyendo la comparación entre \textbf{Asturias y Cantabria}.


```{r boxplot-EL-provincia}
#| fig.width: 7
#| fig.height: 5
#| fig-align: center
ggplot(datos, aes(x = PROVINCIA, y = EL, fill = PROVINCIA)) +
  geom_boxplot(
    alpha = 0.6,
    outlier.shape = 16) +
  geom_jitter(
    width = 0.15, 
    alpha = 0.6, 
    size = 1.5, 
    color = "grey40") +
  stat_summary(
    fun = mean,
    geom = "point",
    size = 4,
    color = "red"
  ) +
  labs(
    title = "Longitud de los élitros por procedencia geográfica",
    x = "Provincia",
    y = "EL (mm)"
  ) +
  theme_minimal() +
  theme(legend.position = "none") +
  theme(
    plot.title = element_text(size = 10),
    axis.title = element_text(size = 8),
    axis.text  = element_text(size = 7)
  )
```

## Pregunta 4. Suponiendo que la muestra es representativa de la población, ¿los hábitats son igual de numerosos en Cantabria y Asturias?, ¿y en términos de sexo?

Presentamos a continuación los dos gráficos que representan el porcentaje de individuos de cada provincia y de cada sexo:

```{r grafico-provincias}
datos |>
  count(PROVINCIA) |>
   mutate(porcentaje = n / sum(n) * 100) |>
  ggplot(aes(x = PROVINCIA, y = porcentaje)) +
  geom_col()+
  labs(
    title = "Distribución porcentual por provincia",
    x = "Provincia",
    y = "Porcentaje (%)"
  ) + scale_y_continuous(limits = c(0, 100))

```

```{r grafico-sexo}
datos |>
  count(SEXO) |>
   mutate(porcentaje = n / sum(n) * 100) |>
  ggplot(aes(x = SEXO, y = porcentaje)) +
  geom_col() +
  labs(
    title = "Distribución porcentual por sexo",
    x = "Sexo",
    y = "Porcentaje (%)"
  )+ scale_y_continuous(limits = c(0, 100))

```

**Interpretación:** en cuanto a la distribución geográfica de la **población** podemos observar que la mayoría de registros provienen de Asturias (un 72\%), mientras que Cantabria aporta el 11,2\% y el 16,8\% restante pertenece a otras provincias. Considerando que la muestra es representativa, se observa que Asturias concentra una mayor proporción de registros que Cantabria, luego los hábitats no son igualmente numerosos.

Respecto al sexo de los individuos, se observa una distribución relativamente equilibrada, con ligera predominancia de los machos con un 52,8\% frente al 47,2\% de las hembras.

\newpage 
# Resumen de resultados y conclusiones

```{r resumen-final}
tabla_resumen <- data.frame(
  Analisis = c(
    "KB (por sexo)",
    "KB (por provincia)",
    "EL (por sexo)",
    "EL (por provincia)"
  ),

  Test = c(
    "t de Student",
    "ANOVA",
    "t de Student",
    "ANOVA"
  ),

  Estadistico = c(
    paste0("t = ", round(unname(test_KB_sexo$statistic), 3)),
    paste0("F = ", round(summary(anova_KB)[[1]]$`F value`[1], 3)),
    paste0("t = ", round(unname(test_EL_sexo$statistic), 3)),
    paste0("F = ", round(summary(anova_EL)[[1]]$`F value`[1], 3))
  ),

  `p-valor` = c(
    signif(test_KB_sexo$p.value, 8),
    signif(summary(anova_KB)[[1]]$`Pr(>F)`[1], 3),
    signif(test_EL_sexo$p.value, 8),
    signif(summary(anova_EL)[[1]]$`Pr(>F)`[1], 3)
  ),

  Resultado = c(
    "Concluyente", "Alto, no concluyente", "Concluyente", "Alto, no concluyente"
  )
)

tabla_resumen |>
  kable(
    caption = "Resumen de los análisis estadísticos realizados",
    booktabs = TRUE,
    align = "l"
  ) |>
  kable_styling(
    latex_options = c("hold_position", "striped"),
    font_size = 9
  )
```

En la tabla anterior podemos ver un resumen de los test que hemos llevado a cabo, así como una rápida interpretación de los que nos indican. 

En los análisis por sexo de ambas variables, KB y EL, observamos un resultado con un \textit{p} valor tal que $p<0.001$ empleando el análisis de \textit{t} de Student. Esto indica una fuerte evidencia de la existencia de diferencias reales entre machos y hembras, y se puede concluir que existen dichas diferencias, y que ha sido comprobado estadísticamente.

Por otro lado, para el test ANOVA en ambas variables, se han obtenido unos \textit{p} valores de entre $0.20$ y $0.27$. Dada la interpretación de que las diferencias se pueden dar por azar hasta en un 27\% de los casos, no podemos obtener una conclusión tan obvia. Se trata de un valor demasiado alto, por lo que no podemos asegurar que estas diferencias se deban al origen de los ejemplares por provincias.

**Conclusiones**

Tras este análisis empleando inferencia estadística sobre los datos biométricos del ciervo volante, hemos obtenido las siguientes conclusiones. Cabe destacar que gran parte del interés de esta práctica radica en la comparación de este estudio con el realizado previamente a través de la estadística descriptiva, en la práctica 1.

Para comenzar, hemos analizado la variable Anchura de la cabeza (KB) y los resultados confirman lo que ya se veía en la práctica anterior. En ella se tenía que la estimación de la media de la muestra escogida estaba en un 12.14mm. Este valor se encuentra dentro del intervalo de confianza que se ha calculado para la media poblacional en la pregunta 1.

En el caso de la variable Longitud de los élitros (EL), no se realizó en la Práctica 1 un análisis descriptivo tan exahusto como para la variable KB, pero el intervalo de confianza calculado es considerablemente preciso.

A continuación, gracias a los resultados de los análisis de la pregunta 2, podemos confirmar un dimorfismo sexual muy acentuado. Para ambas variables se concluye que los machos poseen valores mayores, de media, en relación con las hembras. Así, se confirma que estos tendrán una mayor anchura de la cabeza y mayor longitud de sus élitros debido a su sexo. Esto también es algo que se había observado e la práctica anterior, y que queda de nuevo confirmado.

Tomando ahora el sesgo geográfico, recordemos que no obtuvimos conclusiones claras en el análisis descriptivo, pues las diferencias no eran significativas. En este nuevo análisis los \textit{p} valores de la tabla tampoco indican una evidencia clara de la influencia del factor geográfico en las diferencias morfológicas que presentan los ejemplares. El análisis de la varianza y las comparaciones realizadas indican que las diferencias entre provincias podrían ser debidas al azar hasta en un 27\% de los casos, lo cual indica una morfología homogénea de los ejemplares en todas las provincias estudiadas.

En la última parte de esta práctica, la pregunta 4, se buscaba confirmar si la muestra con la que se trabajaba en la Práctica 1 era suficientemente representativa de la población total. Los resultados reiteran lo que ya sabíamos: existe una ligera predominancia de ejemplares machos sobre los ejemplares hembras. Además, se tiene un mayor número de ejemplares de Asturias, seguidos de los procedentes de otros lugares, siendo los menos numerosos los venidos de cantabria. Así, se confirma que la muestra tomada es representativa. Por ende, el estudio realizado es adecuado, y sus resultados, fiables.

En conclusión, los resultados obtenidos empleando inferencia estadística confirman aquellos obtenidos en el análisis descriptivo. Las variaciones morfológicas observadas en la especie de estudio se pueden explicar debido al factor sexual, y sin embargo no podemos dar una conclusión acerca de la infuencia del factor geográfico, que no parece tener un efecto significativo. Esto demuestra una validez en el estudio realizado entre ambas prácticas, y confirma que se han obtenido resultados robustos en torno a la población de estudio.

\newpage 
# Anexo: Código R
```{r ref.label=knitr::all_labels(), echo=TRUE, eval=FALSE}
```
